【裁判字號】    97,易,3345
【裁判日期】    980320
【裁判案由】    侵占
【裁判全文】
臺灣板橋地方法院刑事判決              97年度易字第3345號
公  訴  人  臺灣板橋地方法院檢察署檢察官
被      告  甲○○
上列被告因業務侵占案件，經檢察官提起公訴（97年度偵字第17
320 號），本院判決如下：
    主  文
甲○○犯業務侵占罪，處有期徒刑拾月。緩刑年，並應按附表
一所示之條件，賠償三盈保全股份有限公司，如未依條件履行，
即應撤銷緩刑。
    事  實
一、甲○○前任職於三盈保全股份有限公司（下稱三盈保全公司
    ；起訴書誤載為三盈公寓大廈管理維護股份有限公司，該二
    公司均由乙○○擔任負責人設立經營），經該公司於民國96
    年10月15日派遣其至坐落在臺北縣三峽鎮○○街27巷之「台
    北加大社區」，擔任三盈公寓大廈管理維護股份有限公司與
    該社區締結之公寓大廈管理維護契約應派駐在該社區之總幹
    事之職務，依該管理維護契約之約定，總幹事負有代該社區
    管理委員會向住戶收取每月依該社區公寓大廈規約應繳交之
    管理費、汽機車保管費並將所收取之款項存入該社區立帳於
    土地銀行三峽分行之帳戶內以為保管，此外，並應代該社區
    管理委員會保管社區之零用金用以支付社區小額公用支出等
    業務，為從事業務之人。
二、詎甲○○於任職後，竟基於將其因執行上開總幹事業務而持
    有之該社區管理費、汽機車保管費、零用金挪供己花用之業
    務侵占犯意，意圖為自己不法之所有，接續自96年11月16日
    起至同年12月17日三盈保全公司為稽核時止，將其於該期間
    自住戶收取、及由管理委員會交付之各該管理費、零用金款
    項，未依公司規定將所收取達定額之款項按時存入該社區之
    銀行帳戶內，將該等款項挪供己用，而以上開挪用方式，變
    易原依業務關係之代社區保管之意思為自己所有之意思，侵
    占上開款項，以得其不法之利益。
三、嗣經三盈保全公司於96年12月17日執行例行性稽核時，發覺
    有款項短少之情形，始察覺上情，隨即於同年月21日將甲○
    ○開除，再經該公司依該期間管理費收費單據對帳後，共短
    少管理費新臺幣92,634元、汽機車管理費156, 300元（管理
    費部分合計248,934 元）、零用金2,838 元（上開三項款項
    合計251,772 元），並由三盈保全公司於同年月26日將248,
    934 元匯入該社區之銀行帳戶以為償還。
四、案經三盈保全公司告訴臺灣板橋地方法院檢察署檢察官偵查
    起訴。
    理  由
一、本案認定被告甲○○有罪之證據方法，計有：(一)被告就自己
    之犯罪事實於偵查及審理中之不利己之陳述、(二)證人即告訴
    人三盈保全公司負責人乙○○於本院審理中之證言、(三)被告
    於96年12月20日於派出所簽立與公司之歸還挪用款項之切結
    書（承諾還款金額230,000 元）、款項挪用原因之書面（記
    載依住戶要求代請八家將至社區做法事而挪用款項）、(四)三
    盈保全公司96年12月19日查帳結果表（記載金額226,400 元
    ）、同年月26日新任總幹事陳章光查核結果表（記載管理費
    與汽機車管理費合計248,934 元、零用金2,838 元）、「台
    北加大社區」土地銀行三峽分行存簿交易資料（登載三盈保
    全公司於96年12月26日匯款248,934 元入帳）、(五)三盈保全
    公司96年12月21日盈勤館（96）懲字第122101號開除被告函
    。經查，皆未發現有實施刑事訴訟程序之公務員因違背法定
    程序取得該等證據之情形；而就供述證據部分，證人乙○○
    之證言，係由本院於審理中，由當事人依交互詰問程序取得
    其證言，是其於本院審理中之證言，除有證據能力外，亦得
    為裁判之依據；又被告就上開(三)至(五)所示之各該文書，僅對
    款項挪用原因與稽查計算金額之證明力為爭執，而對該等文
    書之證據能力，並不爭執，且於審判程序中同意作為證據，
    經本院審酌上開各書面陳述作成時之情況，認為適當，依刑
    事訴訟法第159 條之3 、第159 條之5 規定，上開文書，均
    有證據能力；而被告就本案犯罪事實之不利己之陳述，查無
    刑事訴訟法第156 條第1 項、第158 條之2 規定情形，且與
    本院依法調查所得事實相符，自得援引被告自白為認定其有
    罪之證據。
二、被告甲○○就其於事實欄二所示之期間，經三盈保全公司派
    駐在「台北加大社區」擔任總幹事職務，該社區於其任職期
    間共短少管理費226,400 元，其因而遭公司開除等情，固不
    爭執，惟矢口否認涉犯業務侵占之犯行，於偵查及審理中均
    辯稱該筆款項係其將款項持往銀行存款時始發現不見，其不
    確定係遭偷或自己疏忽遺失，故未向警報案，其發覺款項不
    見後，有主動向公司為說明云云，而其於96年12月20日簽立
    予公司如理由欄一、(三)所示之款項挪用原因之書面，係乙○
    ○為自保而逼迫其簽立，且短少金額應如理由欄一、(四)所示
    之三盈保全公司96年12月19日查帳結果表記載之226,400 元
    云云。經查：
  (一)本案係三盈保全公司於96年12月16日派員前往「台北加大社
    區」為每月例行性之內部稽核時，發覺有款項短少，經公司
    負責人乙○○詢問被告後，被告先陳稱以係存款途中遺失、
    又改稱係依住戶要求代請八家將至社區做法事而挪用款項，
    惟經公司向社區住戶查詢，查無所指之八家將做法事之情，
    而公司於同年月19日查帳結果，係短少管理費226,400 元，
    經被告於同年月20日在派出所簽立如理由欄一、(三)所示之歸
    還挪用款項之切結書，由公司於同年月21日開除被告，復再
    經公司於同年月26日依該期間之單據為對帳後，共短少如理
    由欄一、(四)所示之總幹事陳章光查核結果表所載金額等情，
    業據證人乙○○於本院審理中結證綦詳，並有理由欄一、(三)
    、(五)之各該文書在卷可稽，是本案顯係三盈保全公司執行例
    行性稽核始發覺該情，非由被告主動向三盈保全公司報告，
    應堪認定。
  (二)被告雖以其保管管理費係其持往存款中不見云云置辯，且就
    其存款當日情節，係陳述以其當日將226,400 元之管理費，
    自社區管理室直接放入其停放在管理室旁之機車置物箱後，
    直接騎機車自社區管理室前往土地銀行三峽分行門口有監視
    器處所，未打開置物箱，即先進入銀行抽取號碼牌後，再返
    回門口其停放機車處打開機車置物箱時，即發現該筆款項不
    見，而自其停車進入銀行再返回機車停放處所之期間，僅約
    三十秒，其並未告訴他人機車置物箱內有該筆款項或同意他
    人取走該筆款項，又其因無法確定是否遭人偷竊或係自己疏
    失，故未向警方報案云云（參見附表二所示），是依其上開
    辯詞，該筆款項自其由社區管理室出發至其抵達銀行時，均
    在其正騎乘之機車之置物箱內，僅其進入銀行抽取號碼牌之
    三十秒間，其人方離開該機車，而其對該過程既能清楚描述
    ，依通常認知能力，均可認知自其由社區管理室出發至抵達
    銀行時止，該筆款項均在其掌控下而無遭竊或遺失事實，僅
    在該三十秒內其人方離開該部機車，則何以無法判斷該筆款
    項係遭偷竊或係自己疏忽遺失？況依其自陳之停車位置、抽
    取號碼牌花費時間，除已難認有可能於三十秒內在該地點發
    生竊案外，被告既已經停車於銀行之門口，卻未將該筆款項
    一併持入銀行以辦理存款，亦與常情有違，而其發現款項不
    見後，竟不為報案、亦不請求銀行調閱監視錄影帶，以證明
    自己清白，其所為均異乎常情，亦與事理不符，自難認其所
    辯為可採。
  (三)又被告雖辯稱本案金額係理由欄一、(四)所示之三盈保全公司
    96年12月19日查帳結果表記載之金額方係正確云云，惟依該
    表記載內容，僅記載管理費及汽車車管理費之金額，而未有
    零用金部分，而同欄所示之同年月26日新任總幹事陳章光之
    查核結果表，係經公司依該期間管理費收費單據對帳之結果
    ，除經證人乙○○於偵訊中陳述明確外，並經其於審理中確
    認金額無誤，是本案被告所侵占之金額，應係事實欄三所示
    之金額，應堪認定。
  (四)此外，依被告於準備程序庭呈之三盈保全公司盈管字第9612
    1901號函所示之公司規定總幹事於收取款項滿三萬元即應將
    款項存入社區之銀行帳戶，而證人乙○○亦於審理中證稱於
    案發當時公司規定係收取款項滿一萬元即應將款項存入社區
    銀行帳戶等語，堪認被告於任職期間公司確係有該項規定，
    而依理由欄一、(四)所示之三盈保全公司96年12月19日查帳結
    果表，自96年11月16日起至同年12月17日止，約累積一至二
    日即可收取款項數仟元至一萬餘元，惟依理由欄一、(四)所示
    之「台北加大社區」土地銀行三峽分行存簿交易資料記載，
    僅有電話費代扣及銀行利息之紀錄，是被告顯未將所收取之
    款項依規定存入社區銀行帳戶之情，足堪認定；而可推認被
    告係以如事實欄二所示之未依公司規定將所收取達定額之款
    項按時存入社區銀行帳戶內而將該等款項挪供己用之方式，
    侵占本案其業務上持有保管之社區款項，應堪認定。
  (五)縱上所述，本案事證明確，被告犯行洵堪認定，應予依法論
    科。
三、按刑法上之背信罪，為一般的違背任務之犯罪，而同法之侵
    占罪，則專指持有他人所有物以不法之意思，變更持有為所
    有侵占入己者而言。故違背任務行為，苟係其持有之他人所
    有物，意圖不法據為己有，即應論以侵占罪，不能援用背信
    之法條處斷（最高法院42年台上字第402 號判例要旨參照）
    。本案被告將其執行總幹事業務上持有保管之社區所有款項
    挪為己用，核其所為，係犯刑法第336 條第2 項之業務侵占
    罪。按接續犯係基於單一之犯意，以單一行為之數個舉動，
    接續進行同一犯罪，在犯罪完成以前，其各個舉動均屬犯罪
    行為之一部，而接續的侵害同一法益，為實質上一罪（最高
    法院91年台非字第295 號判決要旨參照），查以，本案被告
    否認其犯行，惟本案係經三盈保全公司因執行例行稽核始發
    覺本案犯行，自堪認定被告係利用其任職期間之職務上收取
    款項之機會，出於一接續侵占之犯意，而為一次至多次之挪
    用款項行為，接續侵害同一法益，應認屬接續犯，僅論以一
    罪。爰審酌被告其本在夜店謀生，於服兵役前即已積欠大額
    卡債迄今尚未清償，乙○○因與被告為親戚關係為協助其謀
    生，而使其進入經營之公司任職，並培訓其擔任總幹事之職
    務，詎被告竟為本案犯行，致使公司受有損害，且迄今未償
    還公司損害，其所為顯屬非是，檢察官請求量處有期徒刑一
    年，惟斟酌其教育程度、素行、犯罪之手段、侵占金額、其
    犯後之態度以及告訴人表示如被告願賠償附帶民事訴訟狀所
    請求之金額即願原諒被告等一切情狀，量處如主文所示之刑
    ，以示懲儆。
四、末查，被告前因違反妨害兵役治罪條例案件，經臺灣臺中地
    方法院檢察署以該署94年度偵字第3075號檢察官緩起訴處分
    書為緩起訴處分，緩起訴期間已於95年5 月10日屆滿等情，
    有臺灣高等法院被告前案紀錄表一份在卷可查，其因思慮不
    周，致犯本罪，惟犯後坦承犯行，尚知悔悟，信其經此追訴
    審判後，當知警惕而無再犯之虞，本院綜核上開各情後，認
    對其宣告之刑以暫不執行為適當，爰依刑法第74條第1 項第
    1 款規定，宣告緩刑如主文，並依同條第2 項第3 款規定，
    命被告賠償三盈保全公司所生之損害如主文（緩刑之條件及
    理由詳如附表一備註欄所示；又本案命被告賠償三盈保全公
    司損害之部分，係被告就三盈保全公司所生之損害，所為預
    定性損害賠償，三盈保全公司如認損害逾上開金額，自得就
    其認不足部分，另向被告為請求）。
據上論斷，應依刑事訴訟法第299 條第1 項前段，刑法第336 條
第2 項、第74條第1 項第1 款、第2 項第3 款，刑法施行法第1
條之1 第1 項、第2 項前段，判決如主文。
本案經檢察官黃佳權到庭執行職務。
中    華    民    國    98    年    3     月    20    日
                  刑事第一庭審判長法  官  王復生
                                  法  官  朱敏賢
                                  法  官  陳世旻
┌──────────────────────────────────────────────┐
│附表一：被告應履行之緩刑條件                                                                │
├──────────────────────────────────────────────┤
│(一)被告應給付三盈保全股份有限公司新臺幣貳拾伍萬壹仟柒佰柒拾貳元，及自本判決確定之日起至清償日│
│  止，按週年利率百分之五計算之利息。                                                        │
│(二)前項金額，應在本判決確定之日起貳年內給付完畢。                                            │
├──┬───────────────────────────────────────────┤
│備註│(一)本案乙○○以三盈公寓大廈管理維護股份有限公司名義，對被告提起刑事附帶民事訴訟狀（本院│
│    │  97年度附民字第649 號），惟依本案卷內事證，被告係由三盈保全股份有限公司為開除，且由三│
│    │  盈保全股份有限公司將被告侵占金額匯入「台北加大社區」之土地銀行三峽分行之帳戶，爰以三│
│    │  盈保全股份有限公司為本案緩刑條件被告支付賠償金之被害人。                            │
│    │(二)上開三盈公寓大廈管理維護股份有限公司之刑事附帶民事訴訟狀，該公司係請求被告賠償：(1)其│
│    │  侵占之本案新臺幣251,772 元、(2)公司因而受之人格權損害200,000 元，而於訴之聲明請求被告│
│    │  給付新臺幣551,772 元及自起訴狀繕本送達翌日起至其清償日止，按週年利率百分之五計算之利│
│    │  息。惟其聲明之金額，除顯有誤算之情形（上開(1)、(2)本金合計係新臺幣451,772 元）外，其公│
│    │  司是否受人格權之侵害及其損害之數額之部分，宜由民事法院為認定，茲僅就其本案侵占金額部│
│    │  分，定被告應賠償之數額。                                                            │
└──┴───────────────────────────────────────────┘
┌──────────────────────────────────────────────┐
│附表二：被告於準備期日辯稱之將管理費持往銀行存款時發現遺失之經過                            │
├──────────────────────────────────────────────┤
│（問）你哪時發現錢不見？（答）我那時是剛好要去銀行存款的時候，出來時發現錢已經不見了。且發生│
│      後我事後馬上跟公司回報，有誠意要這筆款項由我來處理，要賠給他，我沒有要逃避，如要逃避我│
│      早就跑了。                                                                            │
│（問）你是要去銀行存什麼錢？（答）就是把這筆22萬4千6百元存到社區的帳戶。                    │
│（問）這筆錢是什麼錢？（答）這筆錢是社區住戶所繳交的管理費及每個月所繳納之停車管理費。      │
│（問）你錢都放在哪裡？（答）放在機車的置物箱裡面。                                          │
│（問）你何時發現錢不見？發現時點？（答）案發當天在三峽鎮的土銀分行外面，我打開機車置物箱，就│
│      發現錢不見。                                                                          │
│（問）錢是你拿到機車置物箱內？（答）是我放的，要存款前我就放在機車置物箱內。                │
│（問）你放在機車置物箱之後？（答）之後我就直接回公司跟乙○○直接報告這件事情，我說這筆錢可能│
│      是我疏忽弄不見。                                                                      │
│（問）依你這樣回答，你沒有去銀行？（答）我有去銀行。我先去土銀分行抽一個號碼牌後，就出來準備│
│      到我的機車旁邊拿錢，結果那筆錢就不見了。                                              │
│（問）你騎機車有無戴安全帽？（答）有。                                                      │
│（問）你下車後安全帽放哪？（答）我放在機車的把手上的鏡子上面。                              │
│（問）你既然是要去存錢，人已經到銀行，為何不把錢一起拿到銀行裡面？（答）因為我那時趕在3 點半│
│      前，我怕銀行關門，所以我就先抽號碼牌再出來拿錢再進去。                                │
│（問）這樣期間幾分鐘？（答）大概不到30秒。                                                  │
│（問）你是從社區直接到銀行？（答）對，從社區直接到銀行。                                    │
│（問）你從社區的哪裡直接到銀行？（答）從台北加大的警衛室，我機車停在警衛室的旁邊，就拿著錢直│
│      接到銀行去。                                                                          │
│（問）你剛才不是說錢是放在置物箱？現在又說你直接拿著錢？（答）我是直接把錢拿進去機車置物箱內│
│      ，就直接騎車去銀行。                                                                  │
│（問）你的意思是指錢是在那30秒內不見的？（答）是那30秒不見的。事實就是這樣子，我以上所述是事│
│      實。                                                                                  │
│（問）你機車的牌子？（答）光陽125ＣＣ。我事後有去找告訴人說要還款。                         │
│      （…中略…）                                                                          │
│（問）依你今日所述，於30秒內錢就不見了，你認為錢是不見還是被偷？（答）我認為是不見了。因為現│
│      場沒有證據是被人偷的。                                                                │
│（問）錢為何會不見？又不是你拿的？（答）這筆錢我沒有拿到，所以現場也不知道怎麼判斷是誰偷的，│
│      我也沒有去調閱現場監視器。                                                            │
│（問）你有無同意其他人拿走？或告訴他人錢放在置物箱內？（答）沒有，誰那麼白痴。              │
│      （…中略…）                                                                          │
│（問）為何沒有去報案？（答）想說可能是自己的疏失。                                          │
│（問）你前面所述調現場監視器是調什麼？（答）就是土銀前面的監視器，附近路口有2 支監視器，土地│
│      銀行大門口有2支監視器。                                                               │
│（問）照你所述，你車子是停在大門前面？（答）我車是停在大門前面。                            │
│（問）你是車子停在大門前面就直接到銀行大廳領號碼牌？時間就30秒？（答）對，時間就30秒。      │
│（問）土銀門口不是都有警衛？你車又停在監視器及大門的地方，會有人在你下車後30秒內去撬開你車的│
│      置物箱偷錢嗎？（答）我也不知道。                                                      │
└──────────────────────────────────────────────┘
以上正本證明與原本無異
如不服本判決，應於判決送達後10日內敘明上訴理由，向本院提
出上訴狀 (應附繕本) ，上訴於臺灣高等法院。其未敘述上訴理
由者，應於上訴期間屆滿後20日內向本院補提理由書「切勿逕送
上級法院」。
                                書記官  洪紹甄
中    華    民    國    98    年    3     月    24    日
附錄：本案論罪科刑法條
中華民國刑法
第  336    條  （公務公益侵占罪、業務侵占罪）
對於公務上或因公益所持有之物，犯前條第一項之罪者，處一年
以上七年以下有期徒刑，得併科五千元以下罰金。
對於業務上所持有之物，犯前條第一項之罪者，處六月以上五年
以下有期徒刑，得併科三千元以下罰金。
前二項之未遂犯罰之。
中華民國刑法施行法（民國95年06月14日修正）
第    1- 1 條
中華民國九十四年一月七日刑法修正施行後，刑法分則編所定罰
金之貨幣單位為新臺幣。
九十四年一月七日刑法修正時，刑法分則編未修正之條文定有罰
金者，自九十四年一月七日刑法修正施行後，就其所定數額提高
為三十倍。但七十二年六月二十六日至九十四年一月七日新增或
修正之條文，就其所定數額提高為三倍。


司法院資訊處製作；財團法人民間司法改革基金會備份。
